臺灣嘉義地方法院民事判決
111年度訴字第80號
原      告  林宗溪  


訴訟代理人  吳宏輝律師
被      告  林宗居  
訴訟代理人  鐘育儒律師
上列當事人間請求不動產所有權移轉登記事件，經本院於民國11
1年5月4日言詞辯論終結，判決如下：
    主  文
原告之訴駁回。
訴訟費用由原告負擔。
    事實及理由
一、原告起訴主張：
（一）嘉義市○○○段○○○段000號土地暨其上777建號建物即門牌號
      碼：嘉義市○區○○里○○○路000號（下稱系爭房地），應有
      部分全部，為原告之父親於民國69年出資購買登記於被告
      名下，但實際支配權仍為父親林勳仁，原告經父親同意使
      用管理系爭土地及房屋，原告遂於76年12月14日遷入居住
      至今。家族兄弟使用之房屋皆為父母親所購置，除嘉義市
      ○○街000號之房地登記於林王建智自己名下外，系爭房地
      登記於被告名下，嘉義市○○街000號之房地則登記於原告
      名下，訴外人林宗浚居住之房地則已登記於自己名下。林
      王建智生前曾表示除了林宗浚外之兄弟姊妹3人以後各分
      得一棟房屋，故林王建智於95年5月4日過世後，原告、被
      告、林宗浚等人曾一起討論如何分配家族之不動產，當時
      有作成協議紀錄，嗣後兩造與林宗浚決定將名下不動產依
      前述協議内容進行互易：嘉義市○○街000號（原為林王建
      智所有，由其子女繼承）之所有權持分全部移轉於被告，
      系爭房地則由被告移轉所有權予原告，嘉義市○○街000號
      則由原告移轉所有權予訴外人林淑珍(兩造之胞妹)，並約
      定過戶費用由公司（宗浚、宗居、宗溪）現金支付。詎料
      嘉義市○○街000號之房地於96年2月1日完成過戶登記後，
      原告多次催促被告依照協議辦理系爭房地之過戶手續，均
      遭被告拒絕請求。原告爰依民法398條之規定提起本訴。
（二）訴之聲明：
   1、被告應將系爭房地移轉登記為原告所有。
   2、訴訟費用由被告負擔。
二、被告則以：
（一）被告所有系爭房地遭原告竊佔，經數度追討均拒絕返還，
      被告已於111年1月5日就系爭房地訴請原告返還（111年度
      訴字47號）。原告主張兩造於95年6月4日就系爭房地成立
      互易契約，並略以契約當事人為兩造與林淑珍等語。被告
      在此否認，且依常情觀之，倘若真有原告所謂互易契約，
      何以事隔近16年均未見原告請求？反倒於被訴請返還系爭
      房屋後始起訴主張。
（二）被告向原告聲稱之另一契約當事人林淑淑珍查證，林淑珍
      亦感到詫異，全然不知兩造就系爭房地有互易契約書存在
      。縱原告所稱於95年6月4日成立互易契約為真，其請求權
      亦已罹於民法第125條之消滅時效，被告為時效抗辯。
（三）聲明：
   1、原告之訴駁回。
   2、訴訟費用由原告負擔。
三、爭點事項：
（一）不爭執事項：
   1、系爭房地現登記在被告名下。
（二）爭執事項：
   1、兩造就系爭房地有無成立互易契約？
四、本院判斷：
（一）兩造就系爭房地有無成立互易契約？
   1、系爭房地現登記在被告名下，有謄本可證，並為兩造所不
      爭執（本院卷第17、19、100頁），核屬為真。
 　2、原告主張兩造有互易契約，並提出協議書一份為證（本院
      卷第23頁）。但被告否認該協議書之真正（本院卷第100
      頁）。經查：
　　⑴依協議書所載：「民國九十五年六月四日，星期日上午八
      時三十分，宗浚、宗居、宗溪、素蓮、美香共五人共同協
      議分配如下：㈠宗居：嘉義市○○街000號。㈡宗溪：嘉義市○
      ○○路000號。㈢淑珍：嘉義市○○街000號」。
　　⑵原告自承「原證三是兩造的大哥林宗浚草擬的，當時就他
      所提出的分配方案先寫出來，然後給其他兄弟姊妹的。95
      年6月4日並不是協議日期，只是當時寫好給其他兄弟看的
      。是在北門街110號寫的，在場的人有林宗浚、及兩造，
      還有兩造的配偶。當初我大哥寫這張是依照母親交代的去
      寫的，當場大哥有給我們看，但林宗居有意見，所以沒有
      簽字。因為當時大家還有意見，還在協調，所以沒有簽。
      至於是什麼意見，我忘記了」等語（本院卷第101頁）。
      是依原告所述，雖然兩造之大哥林宗浚有草擬協議書，但
      事後並未經原告兄弟同意。
　　⑶證人林宗浚證稱：「本院卷第23頁之協議書是我寫的，因
      為我媽媽往生之後，我就寫這個，內容是根據我媽媽的意
      思寫出來的。在北門街110 號的地址寫的。當時誰在場有
      三個兄弟，還有他們的老婆。因為大家有意見，就一直沒
      有簽名。因為林宗居有意見，他說怕這個協議書裡面有問
      題，所以要回去研究，所以大家沒有簽名」等語（本院卷
      第102頁）。是依證人所述，兩造之大哥林宗浚雖有草擬
      協議書，但事後並未經原告兄弟同意。其證述亦與原告所
      述相同。
　　⑷原告主張：「兩造母親林王建智死亡後，其繼承人即兩造
      及訴外人林宗浚、林淑珍於96年1月30日簽署之遺產分割
      契約書，可知兩造及訴外人林宗浚、林淑珍於上述時間點
      就母親遺留之不動產達成分配之協議」等語。然依原告所
      提出之遺產分割協議書（本院卷第116頁），僅有前半段
      ，並非完整之遺產分割協議書。而被告另提出完整遺產分
      割協議書，原告對該遺產分割協議書之真正亦不爭執（本
      院卷第134、160頁）。而依該完整之遺產分割協議書記載
      所示，係繼承人約定將嘉義市○段○○段0地號土地，及嘉義
      市○○街000號之房屋，分歸由被告取得。但並無系爭房地
      約定歸屬之記載。若林王建智之繼承人確有將系爭房地所
      有權之歸屬為約定，理應會記載於遺產分割協議書為是，
      但完整之遺產分割協議書並無此一記載。故無法以遺產分
      割協議書，即可認定兩造有約定將系爭房屋以互易移轉予
      原告。
　　⑸原告又主張：「訴外人林淑珍亦已配合被告辦理其過戶取
      得嘉義市○○街000號房地之所有權，可見兩造間確有誠如
      原證三協議書所載系爭房地之互易契約，要否訴外人林淑
      珍何須讓被告平白無故取得嘉義市○○街000號房地之 所有
      權」等語。然被告已取得嘉義市○○街000號房地之所有權
      ，有謄本可證，被告對已取得上開房地亦不爭執（本院卷
      第25、27、103頁）。而依謄本所示，被告取得上開房地
      ，其登記原因為分割繼承，登記原因發生日期為96年5月4
      日，登記日期為96年2月1日，可見被告取得上開房地，是
      因為遺產分割協議而來。然無法以此即可推論，兩造間就
      系爭房地有成立互易契約。
　　⑹原告又再提出完整之協議書（本院卷第168頁）。但依完整
      之協議書所示，亦無就系爭房地的歸屬作何約定。且如前
      所述，原告自承協議書事後並未經原告兄弟同意，證人林
      宗浚亦證稱協議書事後並未經原告兄弟同意。故依完整之
      協議書，亦無法證明兩造間就系爭房地有成立互易契約。
　　⑺被告於111年1月5日，對原告提起遷讓系爭房屋及不當得利
      之訴訟，持有起訴狀可證，原告對此亦不爭執（本院卷第
      86-88、103頁）。可證是原告在被告提起遷讓系爭房屋之
      訴訟後，原告再提起本件不動產移轉之訴訟。是若兩造就
      系爭房地確有互易之約定，何以不在當時約定互易成立後
      ，及時請求被告將系爭房地移轉過戶予原告，而在事後16
      年被告對原告提起遷讓系爭房屋之訴訟後，始提起本件訴
      訟。更可見原告主張兩造就系爭房地有互易契約，顯然違
      反經驗法則，而不可採信。
　　⑻原告再聲請傳訊證人林淑珍，但原告及證人林宗浚均陳述
      協議時係「林宗浚、兩造、兩造之配偶」共5人在場。林
      淑珍並不在場，故林淑珍並不清楚協議書之情形及內容，
      本院認無傳訊證人之必要。
　　⑼核上所述，兩造及其大哥林宗浚並未就系爭協議書達成合
      意。
（二）核上所述，兩造及其大哥林宗浚並未就系爭協議書達成合
      意，則原告依系爭協議書為本件請求，為無理由，應予駁
      回。
（三）本件事證已臻明確，兩造其餘主張陳述及所提之證據，均
      不影響本案判決，毋庸再予審酌，附此敘明。
五、訴訟費用裁判之依據：民事訴訟法第78條。
中　　華　　民　　國　　111 　年　　5 　　月　　18　　日
                  民事第三庭法　官　馮保郎   
以上正本係照原本作成。
如不服本判決，應於送達後20日內，向本院提出上訴狀（須按對
造人數提出繕本）及表明上訴理由，並依上訴利益繳交第二審裁
判費。如委任律師提起上訴者，應一併繳納上訴審裁判費。
中　　華　　民　　國　　111 　年　　5 　　月　　18　　日
                            書記官　蔡沛圻